ACORDAO-COMPLETO-2534063

ACÓRDÃO 6879/2022 ATA 38/2022 - SEGUNDA CÂMARA

VISTOS, relatados e discutidos estes autos em que se analisa ato de concessão de aposentadoria deferida pelo Tribunal Superior do Trabalho, em benefício da Sra. Elen dos Reis Araújo Barros de Brito, que ocupou cargo de técnico judiciário naquele Tribunal.
ACORDAM os Ministros do Tribunal de Contas da União, reunidos em Sessão da 2ª Câmara, ante as razões expostas pelo Relator, e com fulcro nos incisos III e IX do art. 71 da Constituição Federal e nos arts. 1º, inciso V, e 39, inciso II, da Lei 8.443/1992, c/c o art. 259, inciso II, do Regimento Interno/TCU, em:
9.1. considerar ilegal a concessão de aposentadoria em favor da Sra. Elen dos Reis Araújo Barros de Brito, negando registro ao correspondente ato;
9.2. dispensar o ressarcimento das quantias indevidamente recebidas de boa-fé pela interessada, consoante o disposto no Enunciado 106 da Súmula da Jurisprudência do TCU;
9.3. determinar ao Tribunal Superior do Trabalho que:
9.3.1. nos termos do art. 262 do Regimento Interno/TCU, em relação à parcela "opção" de função percebida pela interessada, com base em decisão provisória proferida pelo Tribunal Regional Federal da 1.ª Região no Agravo de Instrumento n.º 1041687-08.2019.4.01.0000, acompanhe o desfecho final da ação judicial movida pelo Sindicato dos Servidores do Poder Judiciário e do Ministério Público da União no Distrito Federal - Sindjus/DF, e, caso venha ser desconstituída a medida que ampara o pagamento da rubrica em questão, providencie a exclusão da vantagem dos proventos da Sra. Elen dos Reis Araújo Barros de Brito; e
9.3.2. dê ciência, no prazo de 15 (quinze) dias a contar da ciência desta Deliberação, do inteiro teor desta Deliberação à interessada.

Trata-se da análise de ato de concessão de aposentadoria deferida pelo Tribunal Superior do Trabalho em que foram constatadas irregularidades  em pagamentos decorrentes da vantagem opção.

Segunda Câmara

Tribunal Superior do Trabalho - TST.

3. Interessada: Elen dos Reis Araújo Barros de Brito (XXX.421.511-XX).

13.1. Ministros presentes: Bruno Dantas (Presidente) e Antonio Anastasia.
13.2. Ministros-Substitutos convocados: Marcos Bemquerer Costa (Relator) e Weder de Oliveira.

MARCOS BEMQUERER

Adoto como parte deste Relatório, com os pertinentes ajustes de forma, a instrução da Secretaria de Fiscalização de Integridade de Atos e Pagamentos de Pessoal e de Benefícios Sociais - Sefip, por meio da qual a concessão de aposentadoria objeto destes autos foi assim analisada (peças 5 e 6) : 
"EXAME TÉCNICO
 (...) 
Exame das Constatações
9. Ato: 49045/2020 - Inicial - Interessada: ELEN DOS REIS ARAUJO BARROS DE BRITO - CPF: XXX.421.511-XX.
9.1. 	Parecer do Controle Interno: considerar o ato legal com esclarecimentos.
	Justificativa: 
	a) Em relação à VPI (13,23%) , cabe esclarecer que tendo em vista o trânsito em julgado da decisão proferida nos autos do processo nº 2007.34.00.041467-0/DF, foram incorporados, à época da aposentadoria, aos proventos da servidora, os valores relativos à VPI (13,23%) sobre o vencimento, a GAJ, a Opção e a VPNI. Entretanto, tais parcelas foram excluídas a partir da folha de pagamento de junho de 2016, em cumprimento à decisão do STF proferida em 31/5/2016, nos autos da Reclamação nº 14.872/DF, que cassou a Resolução Administrativa TST 1.819, de 12/4/2016;
	b) em relação à VPNI (quintos/décimos) , convém esclarecer que o Supremo Tribunal Federal deliberou favoravelmente à manutenção da vantagem aos servidores que incorporaram parcelas no período entre 8/4/1998 e 4/9/2001 fundadas em decisão judicial transitada em julgado, conforme decisão prolatada nos autos do Recurso Extraordinário nº 638115/CE, na sessão virtual de 11 a 17/10/2019, publicada no DJE de 08/5/2020. Ademais, os servidores desta Casa encontram-se amparados pela decisão judicial impetrada pelo Sindjus-DF, AO 0012092-54.2005.4.01.3400, com trânsito em julgado em 12/07/2010. Documentos anexados a este formulário. 
c) quanto à opção, foi editado Ato pela Presidência desta Casa excluindo essa vantagem dos proventos da inativa. No entanto, o pagamento da parcela foi mantido por força de decisão judicial do Tribunal Regional Federal da 1ª Região tomada nos autos da ação 1041687-08.2019.4.01.0000, em sede de Agravo de Instrumento, impetrada pelo Sindjus/DF, enquanto essa subsistir, conforme documentação anexa. 
9.2.	Constatações e análises: 
9.2.1. Foi preenchido rubrica com 'Denominação para análise do TCU' do tipo VPI (13,23% e 12,23%) '. Anexar documento comprobatório do tipo 'Documento oficial'.
a. Justificativa do Gestor de Pessoal: ESCLARECIMENTOS SOBRE VPI. Gestor anexou os seguintes documentos: APELREMNEC 207.34.00.041467-0-DF-Sentença judicial. 
b. Análise do Controle Interno:  justificativa do gestor esclarece pendência. 
c. Análise da Equipe Técnica: legal.
Observa-se, em consulta ao contracheque da inativa (setembro/2021) , que a UJ excluiu a vantagem denominada 'VPI (13,23% e 12,23%) ' dos proventos da interessada.
9.2.2. Foi preenchida rubrica com 'Denominação para análise do TCU' do tipo 'VPI (13,23% e 12,23%) '. Anexar documento comprobatório do tipo 'Documento oficial'.
a. Justificativa do Gestor de Pessoal: ESCLARECIMENTOS SOBRE VPI. Gestor anexou os seguintes documentos: APELREMNEC 207.34.00.041467-0-DF-Sentença judicial. 
b. Análise do Controle Interno:  justificativa do gestor esclarece pendência. 
c. Análise da Equipe Técnica: legal.
Observa-se, em consulta ao contracheque da inativa (setembro/2021) , que a UJ excluiu a vantagem denominada 'VPI (13,23% e 12,23%) ' dos proventos da interessada.
9.2.3. Foi preenchida rubrica com 'Denominação para análise do TCU' do tipo 'VPI (13,23% e 12,23%) '. Anexar documento comprobatório do tipo 'Documento oficial'.
a. Justificativa do Gestor de Pessoal: ESCLARECIMENTOS SOBRE VPI. Gestor anexou os seguintes documentos: APELREMNEC 207.34.00.041467-0-DF-Sentença judicial. 
b. Análise do Controle Interno:  justificativa do gestor esclarece pendência. 
c. Análise da Equipe Técnica: legal.
Observa-se, em consulta ao contracheque da inativa (setembro/2021) , que a UJ excluiu a vantagem denominada 'VPI (13,23% e 12,23%) ' dos proventos da interessada.
9.2.4. Foi preenchida rubrica com 'Denominação para análise do TCU' do tipo 'VPI (13,23% e 12,23%) '. Anexar documento comprobatório do tipo 'Documento oficial'.
a. Justificativa do Gestor de Pessoal: ESCLARECIMENTOS SOBRE VPI. Gestor anexou os seguintes documentos: APELREMNEC 207.34.00.041467-0-DF-Sentença judicial. 
b. Análise do Controle Interno:  justificativa do gestor esclarece pendência. 
c. Análise da Equipe Técnica: legal.
Observa-se, em consulta ao contracheque da inativa (setembro/2021) , que a UJ excluiu a vantagem denominada 'VPI (13,23% e 12,23%) ' dos proventos da interessada.
9.2.5. Houve o registro de pelo menos uma rubrica com 'Denominação para análise pelo TCU = Vantagem de caráter pessoal' (2903 - VANTAGEM PESSOAL LEI 9.527/97 - INA (Vantagem de caráter pessoal - Incorporação de quintos/décimos de função) - R$ 3.434,43) .
a. Justificativa do Gestor de Pessoal: não há. Verificação efetuada no âmbito do TCU.
b. Análise do Controle Interno:  não há. Verificação efetuada no âmbito do TCU.
c. Análise da Equipe Técnica: legal  
 	A concessão da vantagem de 'quintos' ou 'décimos' está em consonância com a jurisprudência deste Tribunal e os critérios das Leis 8.911/1994 e 9.624/1998 (os períodos anteriores a 8/4/1998 são suficientes para a incorporação da vantagem de quintos) . 
9.2.6. Foi informada rubrica '2908 - VPI (13,23%) - S/ VPNI LEI 9.527 - INA (Vantagem de caráter geral - VPI (13,23% e 12,23%) ) ' com amparo em decisão judicial.
a. Justificativa do Gestor de Pessoal: não há. Verificação efetuada no âmbito do TCU.
b. Análise do Controle Interno:  não há. Verificação efetuada no âmbito do TCU.
c. Análise da Equipe Técnica: legal.
Observa-se, em consulta ao contracheque da inativa (setembro/2021) , que a UJ excluiu a vantagem denominada 'VPI (13,23% e 12,23%) ' dos proventos da interessada.
9.2.7. Houve o registro de pelo menos uma rubrica com 'Denominação para análise pelo TCU = Vantagem de caráter pessoal' (2153 - FC / CJ (OPCÃO) - INA (Vantagem de caráter pessoal - Incorporação de opção de função) - R$ 2.232,38) .
a. Justificativa do Gestor de Pessoal: não há. Verificação efetuada no âmbito do TCU.
b. Análise do Controle Interno:  não há. Verificação efetuada no âmbito do TCU.
c. Análise da Equipe Técnica: ilegal.
Concessão da vantagem de opção que trata o art. 2º da Lei 8.911/1994, o que proporcionou acréscimo aos proventos de aposentadoria em relação a última remuneração da atividade, assim como em virtude de não haver incidência de contribuição previdenciária na atividade, resultando em descumprimento do disposto no art. 40, caput e § 2º, da Constituição Federal, com redação dada pela Emenda Constitucional 20/1998.
9.2.8. O Controle interno emitiu parecer pela legalidade com esclarecimentos.
a. Justificativa do Gestor de Pessoal: não há. Verificação efetuada no âmbito do TCU.
b. Análise do Controle Interno:  não há. Verificação efetuada no âmbito do TCU.
c. Análise da Equipe Técnica: legal.
Os esclarecimentos apontados pelo Controle Interno são irrelevantes para a análise da legalidade do ato ou já foram analisados em crítica específica do e-Pessoal.
9.2.9. Foi informada rubrica '1058 - VPI (13,23%) - S/ PROVENTO' (Vantagem de caráter geral - VPI (13,23% e 12,23%) ) com amparo em decisão judicial.
a. Justificativa do Gestor de Pessoal: não há. Verificação efetuada no âmbito do TCU.
b. Análise do Controle Interno:  não há. Verificação efetuada no âmbito do TCU.
c. Análise da Equipe Técnica: legal.
Observa-se, em consulta ao contracheque da inativa (setembro/2021) , que a UJ excluiu a vantagem denominada 'VPI (13,23% e 12,23%) ' dos proventos da interessada.
9.2.10.0 Foi informada rubrica '1678 - VPI (13,23%) - S/ GAJ (CARGO) - INA (Vantagem de caráter geral - VPI (13,23% e 12,23%) ) ' com amparo em decisão judicial.
a. Justificativa do Gestor de Pessoal: não há. Verificação efetuada no âmbito do TCU.
b. Análise do Controle Interno:  não há. Verificação efetuada no âmbito do TCU.
c. Análise da Equipe Técnica: ilegal.
Embora a Reclamação do Supremo Tribunal Federal n. 14.872 tenha determinado a cassação e anulação de atos que concederam o reajuste de 13,23% a servidores, a presente interessada dispõe de decisão judicial transitada em julgado, o que inviabiliza determinação para exclusão da rubrica; sem prejuízo, contudo, de o TCU julgar o ato pela ilegalidade.
9.2.11. Foi informada rubrica '2158 - VPI (13,23%) - S/ FC / CJ (OPCÃO) - INA (Vantagem de caráter geral - VPI (13,23% e 12,23%) ) ' com amparo em decisão judicial.
a. Justificativa do Gestor de Pessoal: não há. Verificação efetuada no âmbito do TCU.
b. Análise do Controle Interno: não há. Verificação efetuada no âmbito do TCU.
c. Análise da Equipe Técnica: legal. 
Observa-se, em consulta ao contracheque da inativa (setembro/2021) , que a UJ excluiu a vantagem denominada 'VPI (13,23% e 12,23%) ' dos proventos da interessada
9.3. O quadro resumo de ocorrências e, quando for o caso, o detalhamento da norma legal e da jurisprudência para as inconsistências acima elencadas encontram-se no anexo II dessa instrução.
 (...) 
CONCLUSÃO
10.	A abrangência e a profundidade das verificações levadas a efeito fundamentam convicção de que o ato 49045/2020 pode ser apreciado pela ilegalidade, em razão das irregularidades apontadas no item Exame das Constatações desta instrução, que representam afronta à legislação e à jurisprudência de referência.
PROPOSTA DE ENCAMINHAMENTO
11.	Ante o exposto, com fundamento no art. 71, inciso III, da Constituição Federal, no art. 1º, inciso V, e art. 39, incisos I e II, da Lei 8.443/1992, no art. 260 do Regimento Interno/TCU, propõe-se: 
11.1. considerar ILEGAL e recusar registro do ato de aposentadoria de ELEN DOS REIS ARAUJO BARROS DE BRITO do quadro de pessoal do Tribunal Superior do Trabalho (...) ;
11.2. com fulcro no art. 262, caput, do Regimento Interno/TCU, determinar ao Tribunal Superior do Trabalho que: 
11.2.1. emita novo ato, livre da irregularidade ora apontada, em substituição ao ato de Aposentadoria de ELEN DOS REIS ARAUJO BARROS DE BRITO, submetendo-o à nova apreciação por este Tribunal, na forma do artigo 260, caput, também do Regimento Interno/TCU;
11.2.2. dê ciência, no prazo de quinze dias, contados da notificação, do inteiro teor desta deliberação à interessada, alertando-a de que o efeito suspensivo proveniente da interposição de eventuais recursos junto ao TCU não a exime da devolução dos valores percebidos indevidamente, caso o recurso não seja provido;
11.2.3. promova a exclusão, no prazo de 15 (quinze) dias, contados a partir da ciência desta deliberação, sujeitando-se a autoridade administrativa omissa à responsabilidade solidária, da rubrica apontada em face de manifesta ilegalidade, uma vez que o seu pagamento não encontra respaldo na jurisprudência deste Tribunal;
11.2.4. dispense a devolução dos valores indevidamente recebidos de boa-fé até a data da ciência, pelo Tribunal Superior do Trabalho, do acórdão que vier a ser proferido, com base no Enunciado 106 da Súmula da Jurisprudência do TCU;
11.2.5. no prazo de trinta dias, contados da ciência da decisão, envie a este Tribunal documentos comprobatórios de que o interessado cujo ato foi impugnado está ciente do julgamento deste Tribunal."
2.	O Ministério Público junto ao TCU, representado pela Procuradora-Geral Cristina Machado da Costa e Silva (peça 8) , assim se manifestou:
"Esta representante do Ministério Público de Contas coloca-se de acordo com a proposição firmada pela Secretaria de Fiscalização de Integridade de Atos e Pagamentos de Pessoal e de Benefícios Sociais às peças ns. 5 e 6, pela ilegalidade e negativa de registro do ato inicial de aposentadoria de Elen dos Reis Araújo Barros de Brito (CPF XXX.421.511-XX) , com a ressalva de que as parcelas judiciais de 13,23% constantes do ato de peça n. 3 não mais constam do contracheque da interessada (peça n. 7) , adicionando ainda determinação ao Tribunal Superior do Trabalho para que, em relação à parcela de opção de função percebida pela interessada com base em decisão provisória proferida pelo Tribunal Regional Federal da 1.ª Região no Agravo de Instrumento n. 1041687-08.2019.4.01.0000 (fls. 20/22 da peça n. 3) , acompanhe o desfecho final da ação judicial movida pelo Sindicato dos Servidores do Poder Judiciário e do Ministério Público da União no Distrito Federal - Sindjus/DF, ao qual a inativa é filiada (peça n. 7) e, caso venha ser desconstituída a medida que ampara o pagamento da rubrica em questão, providencie a exclusão da vantagem dos proventos da ex-servidora."
É o Relatório.

não há

Procuradora-Geral Cristina Machado da Costa e Silva.

PESSOAL. APOSENTADORIA. RECEBIMENTO DE PROVENTOS EM VALOR SUPERIOR À REMUNERAÇÃO DO CARGO EFETIVO. VEDAÇÃO CONSTITUCIONAL EXPRESSA. PRECEDENTES DESTE TRIBUNAL. ILEGALIDADE DO ATO COM RECUSA DE REGISTRO. DETERMINAÇÕES AO ÓRGÃO DE ORIGEM.

APOSENTADORIA (APOS)

A Secretaria de Fiscalização de Integridade de Atos e Pagamentos de Pessoal e de Benefícios Sociais - Sefip.

Em apreciação ato de concessão de aposentadoria deferido pelo Tribunal Superior do Trabalho - TST em benefício da Sra. Elen dos Reis Araújo Barros de Brito, que ocupou cargo de técnico judiciário naquele Tribunal.
2.	A concessão em análise ocorreu na modalidade voluntária, por tempo de contribuição, com proventos integrais, calculados com base na última remuneração do cargo em que se deu a inativação, nos termos do art. 3º da Emenda Constitucional 47, de 05/07/2005.
3.	Submetido o ato a críticas automatizadas, a Secretaria de Fiscalização de Integridade de Atos e Pagamentos de Pessoal e de Benefícios Sociais - Sefip detectou a cumulação de quintos com opção de função, bem como o pagamento de rubricas no percentual de 13,23% (VPI) . 
4.	No tocante às aludidas inconsistências, os pareceres exarados nos autos pela Sefip (peças 5 e 6) e pelo Ministério Público junto ao TCU (peça 8) são convergentes no sentido da ilegalidade do ato atinente a Sra. Elen dos Reis Araújo Barros de Brito e de sua negativa de registro, ressalvando o MP/TCU que as parcelas judiciais de 13,23% constantes do ato de peça n.º 3 não mais constam do contracheque da interessada (peça n.º 7) .
5.	Ressalto que o ato inicial de concessão de aposentadoria emitido pelo Tribunal Superior do Trabalho - TST, em benefício da Sra. Elen dos Reis Araújo Barros de Brito, foi considerado ilegal por este Tribunal por meio do Acórdão 4675/2020-TCU-Primeira Câmara (relatoria do Ministro-Substituto Augusto Sherman Cavalcanti) a seguir transcrito:
"ACORDAM os Ministros do Tribunal de Contas da União, reunidos em Sessão da Primeira Câmara, ante as razões expostas pelo Relator, e com fundamento nos arts. 1º, inciso V, e 39, inciso II, da Lei 8.443/92 c/c o art. 259, inciso II, do Regimento Interno, em: 
9.1. considerar ilegal o ato constante da peça 3, relativo à aposentadoria de Elen dos Reis Araújo Barros de Brito, negando-lhe o registro, nos termos do art. 260, § 1º, do Regimento Interno deste Tribunal;
9.2. dispensar o ressarcimento das importâncias recebidas indevidamente, com fulcro na Súmula nº 106, da Jurisprudência desta e. Corte de Contas;
9.3. determinar ao órgão de origem que:
9.3.1. comunique a Sr.ª Elen dos Reis Araújo Barros de Brito do inteiro teor deste Acórdão, com fundamento nos arts. 71, inciso IX, da Constituição Federal e 262 do Regimento Interno desta Corte de Contas, no prazo de 15 (quinze) dias, contados a partir da ciência da presente deliberação, e, após, faça cessar os pagamentos decorrentes do ato ora impugnado, sob pena de responsabilidade solidária da autoridade administrativa omissa;
9.3.2. emita novo ato de aposentadoria e submeta-o a registro deste Tribunal no prazo de trinta dias, após corrigida a falha que ensejou a ilegalidade do ato;
9.3.3. alerte a interessada no sentido de que o efeito suspensivo proveniente da interposição de eventuais recursos não a exime da devolução dos valores percebidos indevidamente após a respectiva notificação, caso os recursos não sejam providos;
9.3.4. envie a este Tribunal documentos comprobatórios de que a interessada foi cientificada do julgamento deste Tribunal, no prazo de trinta dias, contados da ciência desta decisão;
9.3.5. observe os termos da IN 78/2018;
9.4. determinar à Sefip que:
9.4.1. verifique a implementação das medidas consignadas nos itens 9.3.1 a 9.3.5 supra;
9.4.2. dê ciência desta deliberação ao órgão de origem."
6.	No âmbito destes autos, está sendo submetido à análise deste Tribunal o novo ato de concessão de aposentadoria emitido pelo Tribunal Superior do Trabalho, em benefício da Sra. Elen dos Reis Araújo Barros de Brito, em atendimento ao subitem 9.3.2. da deliberação acima transcrita.
7.	O que se observa é que, quanto à ilegalidade detectada também no ato inicial em relação ao pagamento de rubricas no percentual de 13,23%, a Representante do MP/TCU reconheceu que os valores foram excluídos da ficha financeira atual da interessada (peça 7) .
8.	Da mesma forma, os pareceres acostados aos autos são convergentes ao considerar que, quanto à vantagem pessoal da Lei 9.527/1997, os períodos anteriores a 8/4/1998 são suficientes para a incorporação da vantagem dos quintos conforme concedido, estando portanto em consonância com a jurisprudência do Supremo Tribunal Federal e deste Tribunal, bem assim com os critérios estabelecidos nas Leis 8.911/1994 e 9.624/1998.
9.	Todavia, quanto à inclusão da parcela "opção" nos proventos da interessada, em desacordo com a regra estabelecida no § 2º do art. 40 da Constituição Federal, com a redação dada pela EC 20/1998, verifico que a irregularidade permaneceu no novo ato emitido, com a justificativa de que está embasada em decisões judiciais recentes sobre a matéria, em especial a proferida pelo TRF 1ª Região, no AGI 1041687-08.2019.4.01.0000 que tratou de ação ajuizada pelo Sindicato dos Servidores do Poder Judiciário e do Ministério Público da União no Distrito Federal - Sindjus/DF, por meio da qual se obteve tutela de urgência, suspendendo os efeitos do Acórdão 1599/2019-TCU-Plenário.
10.	Ainda a respeito do quesito "opção" de que cuida o art. 2º da Lei 8.911/1994, reproduzo o art. 40, caput e § 2º, da Constituição Federal, com a redação dada pela EC 20/1998, para melhor compreensão da matéria:
"Art. 40 - Aos servidores titulares de cargos efetivos da União, dos Estados, do Distrito Federal e dos Municípios, incluídas suas autarquias e fundações, é assegurado regime de previdência de caráter contributivo, observados critérios que preservem o equilíbrio financeiro e atuarial e o disposto neste artigo. (Redação dada pela Emenda Constitucional nº 20, de 15/12/98) 
 (...) 
§ 2º Os proventos de aposentadoria e as pensões, por ocasião de sua concessão, não poderão exceder a remuneração do respectivo servidor, no cargo efetivo em que se deu a aposentadoria ou que serviu de referência para a concessão da pensão. (Redação dada pela Emenda Constitucional nº 20, de 1998) ."
11.	Percebe-se que a EC 20/1998 traz o regime atuarial e contributivo, reconfigurando o modelo previdenciário do país. Entre as diversas regras que compõem o plexo normativo que concretiza o precitado modelo, consta a proibição dirigida ao servidor inativo de perceber proventos em montante superior ao correspondente à sua remuneração no cargo efetivo em que se deu a aposentadoria.
12.	O que se observa, portanto, é que, após a edição da EC 20/98, eliminou-se a hipótese de o aposentado, em face do regime atuarial e contributivo previdenciário, receber proventos em valores acima da quantia remuneratória do cargo efetivo.
13.	No caso concreto, como verificou a Sefip, a incorporação da rubrica "opção" aos proventos da Sra.  Elen dos Reis Araújo Barros de Brito extrapolou o limite em questão previsto na Constituição Federal. 
14.	Nessas situações, a jurisprudência do TCU tem impugnado as concessões de aposentadoria e pensões que afrontam a norma de proibição disciplinada pelo art. 40, caput e § 2º, da Constituição Federal, especialmente quando o servidor atende aos requisitos para aposentadoria somente após a edição da EC 20/1998, consoante o voto condutor do Acórdão 1599/2019-TCU-Plenário (rel. min. Benjamin Zymler) :
"8. De fato, o servidor implementou os requisitos para aposentadoria apenas em 2015, mediante aplicação da regra prevista no art. 2º da EC 47/2005 (redução de um ano de idade para cada ano excedente de contribuição) .
9. Veja-se que nem mesmo mediante contribuição, o valor dos proventos, calculados com base na Lei 10.887/2004, pode superar, no momento da concessão, o valor da última remuneração. Ou seja, os proventos, calculados com base na média da remuneração que serviu de base para as contribuições previdenciárias, não podem superar a remuneração do servidor no cargo no qual se dá a aposentação. Com mais razão ainda é indevido o acréscimo de parcela aos proventos sobre a qual não incidiu contribuição previdenciária. 
10. Portanto indevido o pagamento da parcela 'opção', por violar o § 2º do art. 40 da CF, transcrito." (grifos acrescidos) .
15.	Ao acolher a tese do relator, o Plenário decidiu: 
"9.4. firmar entendimento de que é vedado o pagamento das vantagens oriundas do art. 193 da Lei 8.112/1990, inclusive o pagamento parcial da remuneração do cargo em comissão ('opção') , aos servidores que implementaram os requisitos de aposentadoria após 16/12/1998, data de publicação da Emenda Constitucional 20, que limitou o valor dos proventos à remuneração do cargo efetivo no qual se deu a aposentadoria."
16.	Compulsando o ato concessório em exame, verifico que a ex-servidora somente implementou os requisitos para aposentadoria após a edição da EC 20/1998, razão pela qual não pode receber proventos em valores superiores à remuneração do cargo efetivo, sob pena de infringir o comando expresso do art. 40, caput e § 2º, da Constituição Federal. 
17.	Acrescente-se, ainda, que o entendimento do Acórdão 2076/2005-TCU-Plenário não se aplica ao caso da Sra. Elen dos Reis Araújo Barros de Brito, tendo em vista que a opção que lhe foi deferida não deriva da Decisão 481/1997 - Plenário e o mencionado decisum objetivou apenas orientar a revisão dos atos de concessão editados sob a inspiração da Decisão 481/1997. 
18.	Tem-se, portanto, que a decisão provisória proferida pelo TRF da 1ª Região, nos autos do Agravo de Instrumento 1041687-08.2019.4.01.0000 referente à ação judicial movida pelo Sindicato dos Servidores do Poder Judiciário e do Ministério Público da União no Distrito Federal - Sindjus/DF, ao qual a inativa é filiada, não ampara a Sra. Elen dos Reis Araújo Barros de Brito na manutenção da parcela "opção". Além disso, a interessada apenas se aposentou em dezembro de 2015.
19.	Em consonância com esse entendimento, trago à baila trecho do Voto do Ministro Benjamin Zymler que embasou o Acórdão 13919/2020-TCU-Plenário e abordou o alcance da aludida decisão judicial aos substituídos:
"64. Ocorre que o TCU em nenhum momento desconstituiu ou tornou insubsistente o Acórdão 2.076/2005. É dizer, o posicionamento prestigiado no Acórdão 2076/2005-TCU-Plenário de maneira alguma vem sendo transgredido pelo Tribunal em virtude do entendimento fixado no Acórdão 1599/2019-TCU-Plenário.
65. De fato, (...) , a finalidade do Acórdão 2.076/2005 foi tão somente orientar a revisão dos atos de concessão editados sob a inspiração da Decisão 481/1997, então reconhecidamente antijurídica. Para que não pairem dúvidas a respeito, reproduzo a íntegra daquela deliberação:
Acórdão 2076/2005-TCU-Plenário
'ACORDAM os Ministros do Tribunal de Contas da União, reunidos em Sessão do Plenário, ante as razões expostas pelo Revisor, e com fundamento nos arts. 1º, inciso II, e 34 da Lei nº 8.443/92, em:
9.1. conhecer dos embargos de declaração opostos pelos interessados acima nominados, para, no mérito, acolhê-los, tornando insubsistente o Acórdão 589/2005-TCU-Plenário-TCU;
9.2. alterar o item 8.5 da Decisão nº 844/2001-Plenário-TCU, que passa a ter a seguinte redação:
'8.5. determinar aos órgãos e entidades da Administração Pública Federal direta, autárquica e fundacional que promovam, de imediato, sob pena de responsabilidade solidária, o reexame dos atos de aposentadoria emitidos sob orientação das Decisões 481/97 - Plenário e 565/1997 - Plenário-TCU, para a exclusão da parcela opção, derivada exclusivamente da vantagem 'quintos' ou 'décimos', dispensando-se a restituição dos valores recebidos de boa-fé, nos termos da Súmula 106 da Jurisprudência deste Tribunal';
9.3. esclarecer que, para fins do disposto no item 8.5 da Decisão 844/2001 - Plenário, com a redação dada por este Acórdão, deve ser observado o seguinte:
9.3.1. é assegurada na aposentadoria a vantagem decorrente da opção, prevista no art. 2º da Lei 8.911/94, aos servidores que, até a data de 18 de janeiro de 1995, tenham satisfeito os pressupostos temporais estabelecidos no art. 193 da Lei 8.112/90, ainda que sem os requisitos para aposentação em qualquer modalidade;
9.3.2. em atenção aos princípios da segurança jurídica, da boa-fé e da isonomia, a determinação constante do item 8.5 da Decisão 844/2001-Plenário-TCU, com a redação dada por este Acórdão, não se aplica aos atos de aposentadoria expedidos com base no entendimento decorrente das Decisões 481/1997 - Plenário e 565/1997 - Plenário, e já publicados no órgão de imprensa oficial até a data da publicação da Decisão 844/2001 -Plenário (DOU de 25/10/2001) '.
66. Fácil perceber, assim, que o Acórdão 2076/2005-TCU-Plenário jamais foi - ou poderia ser - aplicado ao caso do recorrente, que nunca teve sua 'opção' vinculada a 'quintos' ou 'décimos'. Além disso, o interessado apenas se aposentou em 2016, sob um ordenamento jurídico completamente distinto daquele em que situada a exegese encampada na Decisão 481/1997 ou no Acórdão 2.076/2005.
67. Insisto: a despeito de prolatado em 2005, o Acórdão 2.076 deste Tribunal teve o específico propósito de encerrar a polêmica instalada na Corte com a edição da malfadada Decisão Administrativa 481/1997; mais especificamente, o único escopo do acórdão de 2005 foi uniformizar o tratamento a ser dado aos atos - então reconhecidamente ilícitos, diga-se de passagem - produzidos sob inspiração da decisão de 1997. Por certo, não se pode conceber - e tal jamais foi a pretensão do TCU - que uma controvertida decisão administrativa subsista, como fonte de direito, a substancial modificação do quadro normativo em que engendrada. Logo, os efeitos de ambas as deliberações (Decisão 481/1997 e Acórdão 2.076/2005) se circunscrevem - necessária e exclusivamente - ao período que antecede a promulgação da Emenda 20.
68. Na realidade, como também já mencionado alhures, o entendimento há muito assentado no TCU sobre a matéria, reafirmado mais recentemente por meio do Acórdão 1599/2019-TCU-Plenário, é aquele expresso na Decisão 753/1999, revestido, inclusive, de caráter normativo.
69. Afora isso, não é de somenos salientar que a EC 20 não se limitou a fixar como teto do benefício previdenciário do servidor a remuneração de seu cargo efetivo. Mais que isso, ela conferiu ao regime de previdência do funcionalismo caráter contributivo e erigiu como balizas 'critérios que preservem o equilíbrio financeiro e atuarial' do sistema, aspectos que seriam inexoravelmente malferidos caso se admitisse a inclusão nos proventos de parcelas isentas de contribuição de custeio (como ocorre há mais de duas décadas com a 'opção') e o pagamento de benefícios em valores superiores à remuneração percebida em atividade (como aquele conferido ao ora recorrente) . 
 (...) 
72. Assim, a eficácia da sentença há de ser compreendida como adstrita aos aposentados até a edição da EC 20/1998, substituídos do autor, cuja 'opção' tenha sido concedida à luz das orientações expressas na Decisão 481/1997-TCU-Plenário, tudo nos exatos termos do Acórdão 2076/2005-TCU-Plenário, o que não é o caso do recorrente." (grifos acrescidos) 
20.	Nesse contexto, cabe ao Tribunal considerar ilegal a concessão de aposentadoria da Sra. Elen dos Reis Araújo Barros de Brito e negar registro ao correspondente ato, aplicando-se a orientação fixada no verbete da Súmula/TCU 106 às parcelas indevidamente recebidas pela interessada.
21.	Contudo, considerando que a interessada está protegida por decisão ainda não transitada em julgado nos autos do Agravo de Instrumento de nº 1041687-08.2019.4.01.0000 (peça 3, p. 20/22) , interposto pelo Sindicato dos Servidores do Poder Judiciário e do Ministério Público da União no Distrito Federal - SINDJUS/DF, na qualidade de substituta processual da categoria, acompanho o posicionamento da representante do Ministério Público de Contas, no sentido de determinar ao Tribunal Superior do Trabalho para que, em relação à parcela de "opção" de função percebida pela interessada com base na decisão provisória proferida pelo TRF/1.ª Região nos autos do aludido Agravo de Instrumento, acompanhe o desfecho final da ação judicial movida pelo Sindjus/DF, e, caso venha ser desconstituída a medida que ampara o pagamento da rubrica em questão, providencie a exclusão da vantagem dos proventos da ex-servidora.
22.	Destaco que o encaminhamento ora proposto segue a vertente adotada em decisões recentes desta Corte, a exemplo dos Acórdãos/2ª Câmara 1243/2022, 4758/2022, 4759/2022 e 5477/2022 (rel. Min. Antonio Anastasia) ; e 18558/2021, 11.680/2021 e 11.063/2021 (rel. Min. Raimundo Carreiro) e, com pequenas modificações, Acórdãos/2ª Câmara 18067/2021, 17.923/2021 e 17.921/2021 (rel. Min. Augusto Nardes) ; e 15.219/2021 (rel. Min. Aroldo Cedraz) .
23.	Por fim, esclareço que o ato em questão deu entrada nesta Corte de Contas em 2020, não se aplicando a sistemática definida pelo Plenário, mediante o Acórdão 122/2021 (rel. min. Walton Alencar Rodrigues) , na linha de observar o Recurso Extraordinário 636.553, em que foi fixado prazo de cinco anos para que o TCU registre os atos de concessão inicial de aposentadoria, reforma ou pensão, após o qual serão considerados "tacitamente registrados", podendo posteriormente o ato que contenha alguma ilegalidade ser submetido ao procedimento de revisão de ofício, com base no art. 54 da Lei 9.784/1999 c/c o art. 260, § 2º, do Regimento Interno/TCU.
		Ante o exposto, voto por que seja adotada a deliberação que ora submeto a este Colegiado.
TCU, Sala das Sessões, em 25 de outubro de 2022.
MARCOS BEMQUERER COSTA
Relator